臺灣高等法院刑事判決　　　　　　　　　　　　　九十一年度上訴字第二八三四號
　　上　訴　人　臺灣臺北地方法院檢察署檢察官
　　被　　　告　甲○○
　　選任辯護人　簡安頓
右上訴人因被告偽造文書等案件，不服臺灣臺北地方法院九十一年度訴字第四三號，
中華民國九十一年八月十二日第一審判決（起訴案號：臺灣臺北地方法院檢察署九十
年度偵字第一九五八三號），提起上訴，本院判決如左：
    主  文
原判決撤銷。
甲○○行使偽造私文書，足以生損害於他人，處有期徒刑陸月，如易科罰金以參佰元
折算壹日。
偽造之「北碇資源處理股份有限公司」印章壹個、交通部公路局台北區監理所民國八
十九年九月十八日收件、車牌號碼Ｔ二─０二四二汽（機）車過戶申請登記書上偽造
之「北碇資源處理股份有限公司」印文壹枚均沒收。
    事  實
一、甲○○為北碇資源處理股份有限公司（下稱北碇公司）股東，因北碇公司業務需
    要，於民國八十九年三月三十一日，由甲○○出面為北碇公司以新臺幣（下同）
    三十三萬元之價格，透過車商陳茂華購得車牌號碼Ｔ二─０二四二自用小客車一
    輛（下稱系爭車輛）。交車後，北碇公司代表人乙○○發現車輛主樑結構嚴重受
    損，遂於同年九月八日，將系爭車輛交由甲○○出售。因乙○○對甲○○並不信
    任，乃由北碇公司職員邱春容將車籍資料交與北碇公司職員張家豪，再由張家豪
    於同日在臺北縣新店市○○路與民權路口，轉交甲○○，並由甲○○簽立切結保
    證書，內容略謂甲○○向北碇公司取得系爭車輛相關車籍資料，因車輛主樑結構
    嚴重受損，其保證於同年十月十五日前辦理系爭車輛換車買賣事宜，若無法於保
    證時間內完成交付無瑕疵車輛，其願無條件以三十萬元購回系爭車輛，甲○○並
    於記載所交付車籍資料明細之切結保證書附表上簽名確認，表示取得相關車籍資
    料無訛，以避免爭議。詎甲○○於八十九年九月中旬，透過陳茂華介紹，將系爭
    車輛以二十六萬元價格出售予李增宗。甲○○意圖為自己不法之所有，擬將售車
    款據為己有，為避免北碇公司知悉系爭車輛業已順利出售，於辦理汽車過戶時，
    未向北碇公司取得印章使用，即先於八十九年九月中旬，在不詳地點，委請不知
    情之不詳姓名年籍成年刻印業者，偽造「北碇資源處理股份有限公司」印章壹個
    ，連同上開車籍資料，交與陳茂華，再轉交不知情之代辦過戶手續之不詳姓名年
    籍成年人，於八十九年九月十八日，以上開偽造之印章加蓋而偽造「北碇資源處
    理股份有限公司」印文一枚，而偽造完成北碇公司申請將系爭車輛過戶予李增宗
    之汽（機）車過戶申請登記書，並持向交通部公路局臺北區監理所（下稱台北區
    監理所）承辦人員行使，由承辦人員於同日收件並辦理過戶完竣，足以生損害於
    北碇公司。甲○○於收取李增宗所支付北碇公司之售車款二十六萬元，即將之侵
    占入己。嗣北碇公司負責人乙○○於八十九年十月間，向甲○○查詢系爭車輛是
    否業已出售，甲○○均以尚未找到買主為詞搪塞。經乙○○於八十九年十一月間
    ，委由張家豪上網向監理單位查詢車輛車籍資料，始得知業於八十九年九月十八
    日辦理過戶。
二、案經北碇公司訴由臺北縣警察局新店分局報請臺灣臺北地方法院檢察署檢察官偵
    查起訴。
    理  由
壹、認定犯罪事實所憑之證據及理由
一、右揭事實，業據告訴人北碇公司代表人乙○○於警訊、檢察官訊問及原法院、本
    院審理時指訴歷歷，並據提出被告甲○○所出具切結保證書暨其附表、被告與陳
    茂華所簽立汽車買賣合約書、北碇公司八十九年三月三十日支出購車款三十三萬
    元支付憑單、發票人乙○○所簽發面額三十三萬元支票影本等件附卷為證（見偵
    查卷第二０至二二頁、第二五、四三、四四頁）。
二、上開北碇公司八十九年三月三十日支出購車款三十三萬元支付憑單經被告親自簽
    名，其上記載事由為購車款三十三萬元，以面額三十三萬元支票支付，並特別註
    記「吉普車費」字樣。而支付憑單上註記「吉普車費」字樣係被告所為等情，業
    據被告自承在卷，並經證人即北碇公司職員邱春容證述屬實（見原審卷第一四一
    、一四九頁）。再參酌卷附汽（機）車過戶申請登記書影本記載車主為北碇公司
    （見偵查卷第五三頁），又證人邱春容具結證述：被告為購買系爭車輛向北碇公
    司請款，支付憑單係北碇公司出納填寫，伊將乙○○所簽發三十三萬元支票當場
    交給被告。購買系爭車輛後，車籍資料就由伊保管等語（見原審卷第一四一至一
    四九頁）。另切結保證書記載系爭車輛為北碇公司所有，交由被告辦理汽車過戶
    買賣等相關事宜等語，如非系爭車輛確實為北碇公司所有，被告豈肯在其上簽名
    。堪信告訴人代表人指訴係北碇公司支出金錢購買系爭車輛，系爭車輛係北碇公
    司所有等情，信而有徵，應可採信。
三、依卷附由被告親自簽名確認之切結保證書附表影本所示（見偵查卷第二二頁），
    其上所列交付被告簽收之相關車籍資料，並未包括北碇公司印章在內。以北碇公
    司既知慎重其事，將交付被告之所有車籍資料詳細列表，並要求被告簽名確認。
    如有交付北碇公司印章，以其重要性不亞於車籍資料，信無可能不予明白列入以
    明責任之理。再參酌北碇公司購買系爭車輛過戶時所使用北碇公司印章，與北碇
    公司出售過戶時所使用北碇公司印章，不論大小、字型，以肉眼觀察，即見迥不
    相同，有汽（機）車過戶申請登記書影本二紙，在卷可稽（見偵查卷第五三、五
    五頁）。又證人邱春容證稱：北碇公司大、小章只有一套，由伊保管，北碇公司
    出售車輛所使用印章，並非北碇公司印章（見原審卷第一四二、一四四頁）；證
    人即北碇公司職員張家豪證述：邱春容將除北碇公司印章以外之相關車籍資料交
    予伊點收，伊再於八十九年九月八日，在新店市○○路與民權路口，轉交甲○○
    ，請甲○○當場點收，並簽立切結保證書，且於記載所交付車籍資料明細之附表
    上簽收各等語（見原審卷第一二七至一三二頁）。足堪佐證告訴人代表人指訴並
    未將北碇公司印章交付被告，供被告辦理出售系爭車輛過戶使用等情，應可採取
    。
四、證人陳茂華證述：系爭車輛係伊介紹客戶李增宗向甲○○購買，甲○○將車籍資
    料連同北碇公司印章交給伊，伊再轉交代辦業者辦理過戶。伊於辦理過戶完畢，
    將北碇公司印章及證件交還被告。伊並未受委託代刻北碇公司印章，代辦過戶手
    續之人也不可能自己墊錢刻印章等語（見偵查卷第九一、九二頁、原審卷第一七
    八至一八二頁）。參酌被告於原法院審理時供述：伊將北碇公司印章交給陳茂華
    ；伊將整包資料交給陳茂華辦理，不知有無北碇公司印章；北碇公司印章可能在
    過戶後，陳茂華拿來放在桌上，伊迷迷糊糊弄丟掉；北碇公司印章可能放在袋子
    ，被買主拿走（見原審卷第一七九至一八二頁）；北碇公司印章使用後，伊與乙
    ○○鬧翻，就未歸還，現在也不知在哪裡各等語（見本院卷第三九頁）。如被告
    所交付予陳茂華之北碇公司印章果係北碇公司所有，以印章事屬重要，被告信無
    不念茲在茲，即時於辦理過戶後將之交還北碇公司人員之理。如或不然，北碇公
    司人員亦會立即要求被告交還，豈容長期在被告手中保管。再印章如非被告委託
    不詳刻印業者盜刻，被告豈有北碇公司印章交付，又豈會毫不在意，竟至印章流
    落何處，先後供述不一，且始終不能提出該印章證明清白。堪信被告並未自北碇
    公司取得北碇公司印章，而係偽刻北碇公司印章交付證人陳茂華使用。
五、被告於檢察官訊問、原法院及本院審理時均供認將系爭車輛出售得款二十六萬元
    ，並未交付北碇公司等情（見偵查卷第三四頁、原審卷第二０六頁、本院卷第五
    一頁）。證人李增宗亦證述交付被告購車款現金二十六萬元（見原審卷第二０一
    頁），被告有取得車款二十六萬元，並據為己有，可以認定。
六、被告委託不知情之代辦業者，以偽造之北碇公司印章，於汽（機）車過戶申請登
    記書上加蓋，偽以北碇公司名義出具申請登記書，於八十九年九月十八日，持向
    臺北區監理所承辦人員行使，以辦理過戶手續完竣等情，並有臺北區監理所八十
    九年九月十八日收件、車牌號碼Ｔ二─０二四二汽（機）車過戶申請登記書影本
    ，在卷可憑（見偵查卷第五五頁）。
七、被告既受北碇公司委託出售系爭車輛，所得售車款應歸北碇公司所有，被告係為
    北碇公司持有該售車款項，信可認定。
貳、本院對被告辯解所為判斷
一、訊據被告否認有何侵占及行使偽造私文書犯行，並辯稱：系爭車輛係伊出資購買
    ，僅因北碇公司剛成立，要當作北碇公司財產，才將系爭車輛登記在北碇公司名
    下。上開三十三萬元支票，係乙○○交付伊妻李秀琴支付互助會款，並非購車款
    項。因乙○○表示既然以北碇公司名義購買，就由北碇公司付錢，伊才向北碇公
    司申請三十三萬元，並於支付憑單上簽名，但伊一直未拿到錢。伊在支付憑單簽
    名時，該支付憑單並未記載支票號碼，係事後加填。另切結保證書則是因乙○○
    嫌車輛不好，伊要取回車籍資料出售車輛，應乙○○要求所簽，伊未注意內容。
    伊收到車籍資料時並未清點，伊有摸到硬硬物品，感覺是印章，伊將全部車籍資
    料及印章都交由陳茂華辦理過戶手續，伊未偽造北碇公司印章等語。被告選任辯
    護人並辯護稱：被告所簽切結保證書內容有如無法於保證期間即八十九年十月九
    日內，完成交付無瑕疵之車輛，被告願意無條件以三十萬元購買系爭車輛等語。
    被告與北碇公司已成立契約關係，被告依約應給付三十萬元，被告有權處分系爭
    車輛，自與偽造文書及侵占罪犯罪構成要件不合等語。
二、經查，上開支付憑單日期為八十九年三月三十日，而購買系爭車輛過戶日期為八
    十九年三月三十日，交車日期為八十九年三月三十一日，有汽車買賣合約書、汽
    （機）車過戶申請登記書影本附卷可證（見偵查卷第二五、五三頁）。於八十九
    年三月三十日，相關手續仍在辦理中，且尚未交車，被告應無餘裕時間向北碇公
    司代表人乙○○說明車輛登記於北碇公司名下，信無可能如被告所稱因乙○○表
    示既然以北碇公司名義購買，就由北碇公司付錢，其才向北碇公司申請三十三萬
    元，而於支付憑單上簽名。又被告指稱支付憑單上支票號碼係事後加填，空言無
    據。再上開三十三萬元支票固由被告之妻李秀琴銀行帳戶兌領無訛，惟被告使用
    其妻帳戶兌領支票，為事理之常。雖證人李秀琴於原法院審理時先後證述：三十
    三萬元支票一張係由乙○○所交付，其中三萬元是會款，是每會一萬元或二萬元
    互助會，要去查資料確定。另外三十萬元則是伊向乙○○借貸，以陸續到期死會
    款相抵，實際是否不夠或是超過，並未仔細核算；所謂三萬元會款均為二萬元之
    互助會，是乙○○八十九年三月份少繳一萬元會款，加上四月份二萬元會款，總
    計三萬元會款。另外三十萬元借款，是以五、六月份會款共四萬元、之後死會會
    款二十一萬六千元相抵，伊尚欠乙○○四萬四千元等語（見原審卷第八一至八四
    頁、第一三八至一四０頁）。惟其證述內容前後已見反覆之情，且與被告所稱上
    開支票係乙○○與李秀琴有會錢關係所交付情節不合（見原審卷第六０頁），再
    如借款達三十萬元，竟未對如何還款有所約定，亦未詳細核算償還完畢與否，實
    與事理有違，復為告訴人代表人乙○○所堅決否認，且與證人邱春容證述係為支
    付系爭車輛車款而交付支票予被告情節，亦不相合。證人李秀琴所證述情節，應
    為迴護被告之詞，不可採信。至於上開支票係八十九年四月一日始提示兌領，而
    被告有於八十九年三月三十一日自其第一商業銀行活期儲蓄存款帳戶提領三十萬
    元等情，有支票、支票存款對帳單、存款明細分類帳影本附卷可據（見偵查卷第
    四四、四五頁、原審卷第九二頁）。被告所稱其以自己之金錢支付購買系爭車輛
    款項等情，固堪採信。惟被告要以北碇公司交付之支票直接支付，或另行提領現
    金支付，乃被告個人方便與否之決擇，不能據以否認系爭車輛係北碇公司出資購
    買。如系爭車輛確係被告出資購買，北碇公司未付分文，被告豈會願意於記載系
    爭車輛為北碇公司所有，其如不能如期辦理換車買賣完成，則由其以三十萬元購
    回之切結保證書上簽名負責，自陷於嚴重不利境地。北碇公司於未支付金錢之情
    況下，實難有立場，對被告作此不合理要求。
三、次查，被告有偽造北碇公司印章等情，已如理由壹、三、四所述。被告空言否認
    ，不能採取。
四、又查，依切結保證書內容，被告係同意於八十九年十月十五日前辦理換車買賣事
    宜，無法如期完成，則由被告以三十萬元購買。可知被告於八十九年十月十五日
    以前，仍係受北碇公司委託辦理出售系爭車輛，而被告於八十九年九月十八日即
    將系爭車輛出售予李增宗，尚在八十九年十月十五日期限以前，堪信被告於出售
    系爭車輛時，係在受託出售系爭車輛期間，不能即認系爭車輛於斯時已由被告以
    三十萬元購買，被告可任意處分，不須經過北碇公司同意，僅要支付北碇公司三
    十萬元即可。被告將受託出售系爭車輛所得款項，未交付北碇公司，而據為己有
    ，即屬侵占無訛。又被告未徵得北碇公司同意，即擅自以北碇公司名義出具過戶
    申請登記書，其屬偽造無疑。被告選任辯護人所辯上情，並不足取。
五、綜上所述，被告及選任辯護人所辯，洵不足取。是事證明確，被告犯行堪以認定
    ，應依法論科。
參、論罪之理由
一、核被告所為，係犯刑法第二百十六條、第二百十條之行使偽造私文書罪，及刑法
    第三百三十五條第一項侵占罪。被告利用不知情之刻印業者偽造印章，及不知情
    之代辦過戶業者偽造汽車過戶申請登記書，並據以行使，應論以間接正犯。被告
    偽造印章、印文，為偽造私文書之部分行為；偽造汽車過戶申請登記書私文書之
    低度行為，應為行使偽造私文書之高度行為所吸收，均不另論罪。被告所犯上開
    行使偽造私文書罪及侵占罪間，有方法結果之牽連關係，應從較重之行使偽造私
    文書罪處斷。
二、被告並非北碇公司職員，出售系爭車輛並非其業務，所得售車款即非被告業務上
    所持有之物，僅應論以刑法第三百三十五條第一項之侵占罪，而不成立刑法第三
    百三十六條第二項之業務侵占罪，併予敘明。
肆、本院撤銷原判決之理由
一、原判決以被告罪證明確，據以論罪科刑，固非無見。惟(一)原判決認定被告偽造印
    章，未於事實欄認定記載偽造之時間、地點及偽造方法，尚有未洽。(二)刑法第二
    百十條偽造私文書罪，以足以生損害於公眾或他人，為犯罪構成要件，原判決於
    事實欄並未認定記載被告行使偽造私文書，足以生損害於北碇公司，亦有不合。
二、被告所侵占金額為二十六萬元，並非鉅額，犯罪情節尚非重大。雖被告始終飾詞
    圖卸，否認犯行，犯罪後態度欠佳。惟斟酌被告經原法院判處罪刑後，並未提起
    上訴，其於本院審理時雖仍否認犯行，惟並未多加辯解，且與告訴人達成民事和
    解，同意賠償告訴人三十萬元，足認犯罪後尚非全無悔意，以被告犯罪一切情狀
    ，原判決量處被告有期徒刑六月，尚屬允當，不能謂為輕縱。公訴人依告訴人之
    請求，以原判決量刑過輕為由，指摘原判決不當，提起上訴，雖無理由。惟原判
    決既有上開可議之處，即屬無可維持，應由本院予以撤銷。
伍、本院自為判決之理由
一、本院爰審酌被告侵占金額為二十六萬元，犯罪情節尚非重大。被告一再飾詞卸責
    ，犯罪後態度欠佳，惟被告已與告訴人達成民事和解，同意賠償告訴人三十萬元
    ，並被告之素行、犯罪之動機、目的、所生危害等一切情狀，量處如主文第二項
    所示之刑。
二、行為後法律有變更者，適用裁判時之法律，但裁判前之法律有利於行為人者，適
    用最有利於行為人之法律，刑法第二條第一項定有明文。刑法第四十一條關於易
    科罰金之規定，業經立法院於九十年一月四日修正，並經總統於同年月十日公布
    ，同年月十二日生效。觀諸修正後得易科罰金之規定「犯最重本刑為五年以下有
    期徒刑以下之罪，而受六個月以下有期徒刑或拘役之宣告，因身體、教育、職業
    、家庭之關係或其他正當理由，執行顯有困難者，得以一元以上三元以下折算一
    日，易科罰金。但確因不執行所宣告之刑，難收矯正之效，或難以維持法秩序者
    ，不在此限。併合處罰之數罪，均有前項情形，其應執行之刑逾六月者，亦同。
    」，較修正前同條所定「犯最重本刑為三年以下有期徒刑以下之罪，而受六個月
    以下有期徒刑或拘役之宣告，因身體、教育、職業或家庭之關係，執行顯有困難
    者，得以一元以上三元以下折算一日，易科罰金。」，顯然為有利於被告。被告
    既受有期徒刑六月之宣告，爰依修正後規定，諭知易科罰金之折算標準。
三、偽造之「北碇資源處理股份有限公司」印章一個，為偽造之印章，雖未扣案，惟
    並無證據證明業已滅失；臺北區監理所八十九年九月十八日收件、車牌號碼Ｔ二
    ─０二四二汽（機）車過戶申請登記書上「北碇資源處理股份有限公司」印文一
    枚，為偽造之印文，均應依刑法第二百十九條規定沒收。
陸、適用之法律
一、刑事訴訟法第三百六十九條第一項前段、第三百六十四條、第二百九十九條第一
    項前段。
二、刑法第二條第一項前段、第二百十六條、第二百十條、第三百三十五條第一項、
    第五十五條、第二百十九條、第四十一條第一項前段。
三、罰金罰鍰提高標準條例第一條前段、第二條。
本案經檢察官劉永清到庭執行職務。
中      華      民      國      九十一      年      十一    月    八    日
                              臺灣高等法院刑事第二十庭
                                  審判長法  官  葉  麗  霞
                                        法  官  范  清  銘
                                        法  官  李  錦  樑
右正本證明與原本無異。
如不服本判決應於收受送達後十日內向本院提出上訴書狀，其未敘述上訴之理由者並
得於提起上訴後十日內向本院補提理由書（均須按他造當事人之人數附繕本）。
                                        書記官  郭  台  發
中      華      民      國      九十一      年      十一    月  十一    日
附錄：本案論罪科刑法條全文
刑法第二百十六條
行使第二百十條至第二百十五條之文書者，依偽造、變造文書或登載不實事項或使登
載不實事項之規定處斷。
刑法第二百十條
偽造、變造私文書，足以生損害於公眾或他人者，處五年以下有期徒刑。
